ACORDAO-COMPLETO-2524957

ACÓRDÃO 4501/2022 ATA 27/2022 - PRIMEIRA CÂMARA

VISTOS, relatados e discutidos estes autos de aposentadoria concedida pelo Tribunal Regional Federal da 2ª Região,
ACORDAM os Ministros do Tribunal de Contas da União, reunidos em sessão da Primeira Câmara, diante das razões expostas pelo Relator, com fundamento no art. 71, inciso III, da Constituição Federal e nos arts. 1º, inciso V, 39, inciso II, e 45 da Lei 8.443/1992, em:
9.1. considerar ilegal o ato de aposentadoria de interesse da sra. Rose Bandeira de Mello Batista de Alcântara e a ele negar registro;
9.2. dispensar o ressarcimento das quantias indevidamente recebidas, em boa-fé, pela interessada, consoante o Enunciado 106 da Súmula de Jurisprudência deste Tribunal;
9.3. determinar ao Tribunal Regional Federal da 2ª Região que:
9.3.1. dê ciência à sra. Rose Bandeira de Mello Batista de Alcântara do inteiro teor desta deliberação no prazo de quinze dias e faça juntar o comprovante de notificação a estes autos nos quinze dias subsequentes
9.3.2. alerte a interessada de que o efeito suspensivo proveniente da interposição de eventuais recursos, caso não providos, não a exime da devolução dos valores indevidamente percebidos após a notificação;
9.3.3. transforme a vantagem dos "quintos", concedida por meio de decisão administrativa, em parcela compensatória a ser absorvida por todo e qualquer aumento remuneratório, na forma da modulação adotada pelo Supremo Tribunal Federal quando do julgamento dos segundos embargos declaratórios do RE 638.115/CE;
9.4. em virtude da deliberação proferida no processo CF-ADM-2012/00063, dar ciência ao Conselho de Justiça Federal da necessidade de orientar os tribunais regionais federais a adotar a medida prevista no subitem 9.3.3 desta deliberação para assegurar a observância da modulação estabelecida pelo Supremo Tribunal Federal no RE 638.115/CE.

PESSOAL. APOSENTADORIA. "QUINTOS". LEI 9.624/1998. RE 638.115/CE.

Primeira Câmara

Tribunal Regional Federal da 2ª Região.

3. Interessados/Responsáveis:
3.1. Interessado: Rose Bandeira de Mello Batista de Alcântara (XXX.208.747-XX).

13.1. Ministros presentes: Walton Alencar Rodrigues (Presidente), Benjamin Zymler (Relator), Vital do Rêgo e Jorge Oliveira.
13.2. Ministros-Substitutos presentes: Augusto Sherman Cavalcanti e Weder de Oliveira.

BENJAMIN ZYMLER

Trata-se de processo de aposentadoria de servidora do Tribunal Regional Federal da 2ª Região (TRF da 2ª Região) . 
2. A Secretaria de Fiscalização de Integridade de Atos e Pagamentos de Pessoal e de Benefícios Sociais (Sefip) manifestou-se pela ilegalidade da concessão em virtude do pagamento de duas parcelas de "quintos" após 8/4/1998, na linha da decisão proferida pelo Supremo Tribunal Federal (STF) no RE 338.115/CE. Uma, no valor de  R$ 686,89 e outra, de R$ 2.760,67.
3. Por conseguinte, formulou a seguinte proposta de encaminhamento, endossada  pelo representante do Ministério Público junto ao Tribunal de Contas da União (MPTCU) :
"11. Ante o exposto, com fundamento no art. 71, inciso III, da Constituição Federal, no art. 1º, inciso V, e art. 39, incisos I e II, da Lei 8.443/1992, no art. 260 do Regimento Interno do Tribunal de Contas da União, propõe-se: 
11.1. Considerar ILEGAL e recusar registro do ato inicial de Aposentadoria de ROSE BANDEIRA DE MELLO BATISTA DE ALCANTARA do quadro de pessoal do órgão/entidade Tribunal Regional Federal da 2ª Região, com base nos arts. 71, inciso III, da Constituição Federal, 1º, inciso V, e 39, inciso II, da Lei 8.443/1992 e 260, § 1º, do Regimento Interno.
11.2. com fulcro no art. 262, caput, do Regimento Interno deste Tribunal, determinar ao órgão/entidade Tribunal Regional Federal da 2ª  Região que: 
11.2.1. informe o teor do acórdão que vier a ser prolatado, encaminhando ao TCU, no prazo de trinta dias, comprovante da data de ciência pelo interessado, nos termos do art. 4º, § 3º, da Resolução TCU 170/2004.
11.2.2. dispense a devolução dos valores indevidamente recebidos de boa-fé até a data da ciência do órgão/entidade Tribunal Regional Federal da 2ª Região, do acórdão que vier a ser proferido, com base no Enunciado 106 da Súmula da Jurisprudência do TCU.
11.2.3. promova, no prazo de 30 (trinta) dias, o destaque da (s) parcela (s) de quintos incorporada (s) com amparo em funções comissionadas exercidas entre 8/4/1998 a 4/9/2001 e transforme-a (s) em 'Parcela Compensatória' a ser absorvida por quaisquer reajustes futuros, consoante decidido pelo STF no RE 638.115/CE, caso a incorporação tenha se dado por decisão administrativa ou por decisão judicial não transitada em julgado."
É o relatório.

não há.

Procurador Júlio Marcelo de Oliveira.

PESSOAL. APOSENTADORIA. "QUINTOS" INCORPORADOS APÓS 8/4/1998. LEI 9.624/1998. RE 638.115/CE. IMPOSSIBILIDADE. ILEGALIDADE E NEGATIVA DE REGISTRO. ENUNCIADO 106. DETERMINAÇÕES.

APOSENTADORIA (APOS)

Secretaria de Fiscalização de Integridade de Atos e Pagamentos de Pessoal e de Benefícios Sociais (Sefip).

Cuidam os autos de aposentadoria da servidora Rose Bandeira de Mello Batista de Alcântara no cargo de Analista Judiciário do Tribunal Regional Federal (TRF) da 2ª Região, com vigência a contar de 28/11/2018 e com fundamento no art. 3º da Emenda Constitucional 47/2005.
2. A Sefip e o Ministério Público propuseram a ilegalidade da aposentadoria em exame por verificarem que houve concessão da vantagem dos "quintos" com base em tempo de função exercido posteriormente à publicação da Lei 9.624/1998, que definitivamente exauriu a possibilidade de tal incorporação.
3. Assiste razão aos pareceres. Não existe amparo legal para a incorporação de "quintos" após 8/4/1998, conforme decidido pelo Supremo Tribunal Federal (STF) no RE 638.115/CE. A exceção, que não foi objeto de apreciação naquela oportunidade, é o cômputo do tempo residual existente em 10/11/1997 (não utilizado para incorporação de "quinto" com base no art. 3º da Lei 9.624/1998) para fins de incorporação de uma parcela de décimo, segundo estabelecido no art. 5º dessa lei, o que não é o caso da servidora. 
4. No caso em exame, de acordo com o formulário de peça 3, a interessada poderia computar o tempo de função até 6/1/1998 para fins de incorporação da função RG 4, que foi correlacionada pelo órgão como sendo FC 4. Contudo, foi-lhe deferido administrativamente mais 2/5 de FC 9 e 1/5 de FC 5.
5. Por esse motivo, deve-se determinar a posterior absorção da rubrica dos "quintos", concedidos administrativamente, na forma preconizada pelo STF (grifos acrescidos) :
"O Tribunal, por maioria, acolheu parcialmente os embargos de declaração, com efeitos infringentes, para reconhecer indevida a cessação imediata do pagamento dos quintos quando fundado em decisão judicial transitada em julgado [...]. No ponto relativo ao recebimento dos quintos em virtude de decisões administrativas, o Tribunal, em razão de voto médio, rejeitou os embargos e, reconhecendo a ilegitimidade do pagamento dos quintos, modulou os efeitos da decisão de modo que aqueles que continuam recebendo até a presente data em razão de decisão administrativa tenham o pagamento mantido até sua absorção integral por quaisquer reajustes futuros concedidos aos servidores. [...] Por fim, o Tribunal, por maioria, também modulou os efeitos da decisão de mérito do recurso, de modo a garantir que aqueles que continuam recebendo os quintos até a presente data por força de decisão judicial sem trânsito em julgado tenham o pagamento mantido até sua absorção integral por quaisquer reajustes futuros concedidos aos servidores [...]" (grifei) .
6. No tocante aos valores indevidamente recebidos em boa-fé, proponho a dispensa de sua devolução.
7. Outrossim, consta do formulário e-Pessoal que o órgão estaria aplicando a decisão prolatada no Processo nº CF-ADM-2012/00063, segundo a qual os tribunais federais deveriam aguardar o desfecho do julgamento do RE 638.115/CE para fins de adoção das providências pertinentes quanto ao pagamento de "quintos" incorporados após 8/4/1998. Pois bem, mencionado recurso extraordinário já transitou em julgado e, para assegurar a pronta absorção dos valores indevidos, o correto seria, desde logo, proceder à modulação adotada pela Suprema Corte para destacar as parcelas pagas indevidamente a todos os servidores e constituir parcelas compensatórias a serem absorvidas pelos futuros aumentos remuneratórios. Somente assim se asseguraria a pronta absorção das vantagens irregulares, quando verificadas as condições para tal. 
8. Dessarte, deve-se dar ciência desse fato ao Conselho de Justiça Federal, tendo em vista o deliberado no citado processo administrativo. 
Diante do exposto e com as vênias de estilo por divergir parcialmente dos pareceres, VOTO por que o Tribunal adote a deliberação que ora submeto à apreciação deste colegiado.
TCU, Sala das Sessões, em 9 de agosto de 2022.
BENJAMIN ZYMLER 
Relator